臺灣高雄地方法院民事判決
111年度雄簡字第1352號
原      告  旺旺友聯產物保險股份有限公司


法定代理人  劉自明  
訴訟代理人  鄧慶池  
            彭欣如  
            郭岱矗  
            孫志賢  
複  代理人  鄒宗育  
被      告  林嘉勳  
上列當事人間請求不當得利事件，本院於民國111年8月25日言詞
辯論終結，判決如下：
    主  文
被告應給付原告新臺幣伍拾萬元，及自民國一一一年三月二十五
日起至清償日止，按週年利率百分之五計算之利息。
訴訟費用由被告負擔。
本判決第一項得假執行；但被告如以新臺幣伍拾萬元為原告預供
擔保後，得免為假執行。
    事實及理由
一、原告主張：原告承保訴外人林俊吉所有車牌號碼0000－00號
    自用小貨車（下稱系爭貨車）之強制汽車責任保險，林俊吉
    於民國108年9月29日將系爭貨車提供予訴外人林煒竣使用。
    訴外人即被告之父林少華於同日21時55分許，駕駛車牌號碼
    000-00號營業用小客車沿雲林縣口湖鄉中正路東往西向行駛
    ，其為酒後駕車，且因超速及未注意車前狀況，在中正路2
    段501-1號處，追撞由林煒竣駕駛之系爭貨車（下稱系爭事
    故），林少華因而受有多重外傷併休克、心臟衰竭疑似主動
    脈剝離、左側肺部挫傷及左側4、5、6肋骨骨折併血胸、骨
    盆骨折等傷害，林少華雖經送醫然仍於108年9月30日宣告不
    治。原告依保險契約約定給付林少華之遺屬即被告及訴外人
    林文聘、林雨萱、林雨立，每人各新臺幣（下同）50萬元完
    竣。詎林少華經抽血檢驗結果，測得其血液中酒精濃度為32
    5.4mg/dl，換算吐氣酒精濃度高達每公升1.627毫克，顯已
    逾安全駕駛之標準，其猶仍駕車行駛因而肇事，已涉犯刑法
    第185條之3第1項第1款不能安全駕駛罪罪嫌，又林雨立向臺
    灣雲林地方檢察署（下稱雲林地檢署）對林煒竣提出過失致
    死告訴，經雲林地檢署檢察官以109年度偵字第538號不起訴
    處分書為不起訴處分，認林煒竣就系爭事故發生無肇責，益
    徵系爭事故係林少華犯罪行為所肇致。是依強制汽車責任保
    險法第28條第1項第2款規定，林少華自非屬強制汽車責任保
    險保障對象甚明，被告亦非強制汽車責任保險應給付之對象
    ，是被告受領強制汽車責任保險金50萬元即無法律上原因，
    而屬不當得利。爰依民法第179條規定提起本件訴訟等語，
    並聲明：被告應給付原告50萬元，及自起訴狀繕本送達翌日
    起至清償日止，按週年利率5％計算之利息。
二、被告則略以：系爭事故調解程序時，原告已知悉林少華有酒
    駕情形，當時有提到以強制責任險為給付，是原告自己理賠
    給被告及林文聘、林雨萱、林雨立的，原告也拖了這麼久才
    起訴等語，資為抗辯，並聲明：原告之訴駁回。
三、經查，原告主張前揭事實，有系爭貨車強制汽車責任保險契
    約、雲林縣警察局北港分局道路交通事故當事人登記聯單、
    道路交通事故現場圖、道路交通事故調查表（一）、（二）
    、酒精檢驗檢查報告、現場照片、中國醫藥大學北港附設醫
    院診斷證明書、雲林地檢署相驗屍體證明書、強制汽車保險
    理賠計算書、賠償給付同意書、雲林地檢察署檢署官109年
    度偵字第538號不起訴處分書在卷可稽（見雲林地檢署108年
    度相字第505號卷【下稱相字卷】第29至65頁、臺灣雲林地
    方法院【下稱雲林地院】111年度訴字第148號卷【下稱訴字
    卷】第18至27頁），並經本院調閱雲林地檢署109年度偵字
    第538號卷確認無訛，且為兩造所不爭執，堪信為真實。
四、本院之判斷：
　㈠按無法律上之原因而受利益，致他人受損害者，應返還其利
    益，民法第179條前段定有明文。次按駕駛動力交通工具而
    吐氣所含酒精濃度達每公升0.25毫克或血液中酒精濃度達百
    分之0.05以上者，處3年以下有期徒刑，得併科30萬元以下
    罰金，刑法第185條之3第1項第1款亦有明文。再按受害人或
    其他請求權人有下列情事之一，致被保險汽車發生汽車交通
    事故者，保險人不負保險給付責任：．．．二、從事犯罪行為
    所致，強制汽車責任保險法第28條第1項第2款並有明文。末
    按請求權，因15年間不行使而消滅；消滅時效，自請求權可
    行使時起算，民法第125條本文、第128條前段定有明文。又
    同法第179條所定之不當得利，權利人於不當得利返還請求
    權發生時即得請求返還不當得利，其時效應自斯時起算。
　㈡經查，林文華於系爭事故發生時為酒後駕車，其吐氣酒精濃
    度達每公升1.627毫克等情，有酒精檢驗檢查報告、雲林地
    檢署檢察官109年度偵字第538號不起訴處分書可佐（見相字
    卷第37頁、訴字卷第26頁），則林文華於系爭事故發生時，
    其吐氣酒精濃度顯已逾每公升0.25毫克，其飲酒超標猶仍駕
    駛汽車上路行駛，自構成刑法第185條之3之不能安全駕駛罪
    。是揆諸前揭規定，林文華縱因系爭事故而死亡，然系爭事
    故係因林文華犯罪行為所致，原告即強制汽車責任保險人本
    不負保險給付責任，被告對原告自無何保險理賠請求權甚明
    。次查，原告業已給付被告50萬元保險理賠，亦有強制汽車
    保險理賠計算書、賠償給付同意書可參（見訴字卷第23、24
    頁），則被告受領上開保險理賠，並無法律上原因，且致原
    告受有損害，自構成不當得利，而對原告負有返還義務，從
    而，原告請求被告應返還50萬元之不當得利，自屬有據。
　㈢被告雖辯稱原告於調解程序時，知悉林少華酒駕情形，仍給
    付被告等人強制責任險理賠等語。惟查，林煒竣與被告等人
    就系爭事故曾於108年12月24日在雲林縣口湖鄉調解委員會
    成立調解，然因事實不明，是否含強制險等不明，經雲林地
    院法官不予核定調解書等情，經本院核閱雲林地院109年度
    港核字第30號卷確認無誤，是林煒竣與被告等人成立之調解
    ，並不生民事訴訟法上之效力。又觀諸前開調解書，調解條
    件僅記載為：「因事出意外，雙方為息事寧人，同意無條件
    和解。聲請人林俊吉同意車損自行負責。兩造同意放棄其餘
    民事請求權。」，就調解條件有無包含之強制責任險之理賠
    、原告是否業已給付予被告等人均付之闕如，則被告辯稱原
    告於調解時同意給付強制責任險理賠，已有可疑，要難逕予
    採信。又查，原告係於108年11月11日給付被告等人強制責
    任險理賠200萬元，有強制汽車保險理賠計算書可參（見訴
    字卷第23頁），而雲林地檢署檢察官係於109年3月9日作成1
    09年度偵字第538號不起訴處分書（見訴字卷第27頁），則
    原告為保險理賠時，縱知悉林少華有酒後駕車之情事，然就
    其是否飲酒超標構成犯罪行為，於上開不起訴處分書作成前
    尚未能確定，被告自無從以原告知悉林少華有酒駕行為即拒
    絕返還不當得利。被告雖又辯稱原告過久才起訴，然自原告
    給付保險理賠之日即108年11月11日，至原告起訴之日即111
    年1月10日（見原告起訴狀之收文戳章，訴字卷第13頁），
    並未逾15年之消滅時效，是原告仍得請求被告返還不當得利
    ，被告此部分抗辯，容有誤會。　　
五、綜上所述，原告依民法第179條規定，請求被告應給付原告5
    0萬元及自起訴狀繕本送達翌日（即111年3月25日）起至清
    償日止，按週年利率5％計算之利息，為有理由，應予准許。
六、本件訴訟係依民事訴訟法第427條適用簡易程序所為被告敗
    訴之判決，依同法第389條第1項第3款規定，應依職權宣告
    假執行。並由本院依民事訴訟法第392條第2項之規定，依職
    權宣告被告為原告預供擔保，得免為假執行。
七、本件事證已臻明確，兩造其餘攻擊防禦方法及所提證據，核
    與判決結果不生影響，爰不逐一論述，併此敘明。
八、訴訟費用負擔之依據：民事訴訟法第78條。
中　　華　　民　　國　　111 　年　　9 　　月　　15　　日
                  高雄簡易庭　法　官  陳安信
以上正本係照原本作成。
如對本判決上訴，須於判決送達後20日內向本院提出上訴狀。如
委任律師提起上訴者，應一併繳納上訴審裁判費。
中　　華　　民　　國　　111 　年　　9 　　月　　16　　日
                              書記官  蔡妮君